【裁判字號】    97,選訴,11
【裁判日期】    970520
【裁判案由】    違反公職人員選舉罷免法等
【裁判全文】
臺灣雲林地方法院刑事判決              97年度選訴字第11號
公  訴  人  臺灣雲林地方法院檢察署檢察官
被      告  乙○○
指定辯護人  本院公設辯護人  丁○○
上列被告因違反公職人員選舉罷免法案件，經檢察官提起公訴（
97年度選偵字第135 號），本院判決如下：
    主  文
乙○○犯公職人員選舉罷免法第九十九條第一項之交付賄賂罪，
處有期徒刑壹年陸月，褫奪公權參年。
    事  實
一、乙○○係雲林縣麥寮鄉施厝村17鄰鄰長，與丙○○、甲○○
    夫妻相鄰而居，3 人均設籍雲林縣麥寮鄉施厝村17鄰施厝26
    7 號，但乙○○與丙○○、甲○○夫妻係不同戶口。詎乙○○於中華民國第7 屆立法委員選舉期間，為求雲林縣第1 選
    舉區登記第3 號立法委員候選人張嘉郡能順利當選及登記第
    10號政黨中國國民黨之政黨選票較高，竟萌生對有投票權之
    人交付賄賂，而約為投票權一定行使之犯意，於民國97年1
    月11日中午12時許，在雲林縣麥寮鄉施厝村施厝17鄰施厝26
    7 號乙○○住處，以每票新臺幣（下同）500 元之代價，交
    付現金1,000 元與具有投票權之甲○○，而約定甲○○及其
    丈夫丙○○投票選舉張嘉郡及中國國民黨之一定行使。甲○○明知現金1,000 元係賄選之對價，竟予收受並約定其與丈
    夫丙○○投票選舉張嘉郡及中國國民黨之一定行使。嗣於同
    日下午2 時許，在雲林縣麥寮鄉施厝村施厝17鄰施厝267 號
    丙○○住處，甲○○將上開現金1,000 元交付其夫丙○○，
    並轉告乙○○賄選之意思。乙○○明知現金1,000 元係賄選
    之對價，亦予收受並約定投票選舉張嘉郡及中國國民黨之一
    定行使（丙○○、甲○○投票受賄部分，另行審結）。
二、案經臺灣雲林地方法院檢察署檢察官指揮法務部調查局雲林
    縣調查站偵查起訴。
    理  由
一、證據能力部分：
    按被告以外之人於審判外之言詞或書面陳述，除法律有規定
    者外，不得作為證據，刑事訴訟法第159 條第1 項定有明文
    。次按被告以外之人於審判外之陳述，雖不符刑事訴訟法第
    159 條之1 至之4 之規定，而經當事人於審判程序同意作為
    證據，法院審酌該言詞陳述或書面陳述作成時之情況，認為
    適當者，亦得為證據；當事人、代理人或辯護人於法院調查
    證據時，知有同法第159 條第1 項不得為證據之情形，而未
    於言詞辯論終結前聲明異議者，視為有前項之同意，同法第
    159 條之5 定有明文。本件檢察官所舉所有書面及言詞陳述
    之證據能力，業經被告及其辯護人於本院行準備程序時表明
    同意列為證據，本院審酌該等供述證據之取得過程並無瑕疵
    ，與本件待證事實間復具有相當之關聯性，以之為本件證據
    尚無不當，自得採為證據。
二、實體方面：
  (一)認定犯罪事實所憑之證據及理由：
    上開犯罪事實，業據被告於警詢、檢察官偵訊及本院審理時
    坦承不諱，核與證人丙○○、甲○○於警詢、檢察官偵訊時
    證述之情節相符，此外，復有現金1,000 元扣案可證，及被
    告、丙○○全戶戶籍資料2 份、第7 屆立法委員選舉雲林縣
    麥寮鄉施厝村第17鄰選舉人名冊1 份在卷可稽，足認被告自
    白與事實相符，自可採信。本件事證已臻明確，被告犯行堪
    予認定，應依法論科。
  (二)論罪科刑部分：
  1.核被告所為，係犯公職人員選舉罷免法第99條第1 項之對於
    有投票權之人交付賄賂罪。又被告交付賄選現金1,000 元與
    甲○○部分，起訴事實雖未敘及有約定甲○○及其丈夫丙○○投票選舉中國國民黨之一定行使，然該部分事實與已起訴
    之有約定甲○○及其丈夫丙○○投票選舉張嘉郡擔任立法委
    員之一定行使，係被告同時為之，為同一賄選行為，屬單純
    一罪關係，自為起訴效力所及，是基於審判不可分原則，本
    院應併予審究，附此敘明。
  2.被告於偵查中自白投票交付賄賂罪，應依公職人員選舉罷免
    法第99條第5 項規定減輕其刑。
  3.本院審酌選舉乃民主政治最重要之基石，攸關一國政治良窳
    甚鉅，而賄選為敗壞選風之主要根源，影響國家根基及人民
    權益至深且鉅，且政府極力推動乾淨選風，每逢選舉期間，
    即積極宣導反賄選，詎被告為使立法委員候選人張嘉郡能順
    利當選及中國國民黨獲得較高選票，竟漠視上情，對於有投
    票權之甲○○交付賄賂，而約定甲○○及其丈夫丙○○投票
    選舉張嘉郡及中國國民黨之一定行使，已嚴重破壞選舉之公
    正、公平及純潔，實不宜寬貸，惟念其未曾受有期徒刑以上
    刑之宣告，有臺灣高等法院被告前案紀錄表1 份在卷可稽，
    且於檢察官偵查中即坦承犯行，尚知悔悟，暨其智識程度、
    犯罪之動機、目的、手段、所生危害等一切情狀，量處如主
    文所示之刑。又被告所犯之本罪，既經宣告有期徒刑之刑，
    應依公職人員選舉罷免法第113 條第3 項之規定，併予宣告
    褫奪公權3 年，以資懲儆。
  4.至辯護人於審判時表示被告僅以每票500 元之代價，交付1,
    000 元向甲○○買票，共計行賄2 票，相較於一般大樁腳動
    輒買票數十票、數百票，天壤地別，並無法左右任何選情，
    故犯案情節顯然輕微，不宜強科重刑，請本院引用刑法第59
    條規定，酌減被告之刑度。然刑法第57條所列各款，為量刑
    時應行注意之事項，並非同法第59條酌減其刑之根據，刑法
    第59條酌減其刑之規定，必於犯罪之情狀，另有特殊之原因
    與環境等等，在客觀上足以引起一般同情，而顯然可憫，認
    為即予宣告法定低度刑期尤嫌過重者，始有其適用。則單純
    犯罪情節輕微、犯人之品行、素行、犯罪後態度等情狀，僅
    可為法定刑內從輕科刑之標準，非可執為酌減其刑之理由（
    最高法院94年度臺上字第241 號判決參照）。本院審酌辯護
    人表示用以適用刑法第59條規定之前開理由，僅係刑法第57
    條所列各款量刑之應注意事項，而衡諸公職人員選舉罷免法
    於94年11月30日修正公布，自同年12月2 日起生效，其中同
    法第90條之1 第1 項原規定「對於有投票權之人，行求期約
    或交付賄賂或其他不正利益，而約其不行使投票權或為一定
    之行使者，處5 年以下有期徒刑，得併科新臺幣40萬元以上
    4 百萬元以下罰金。」，修正為「對於有投票權之人，行求
    期約或交付賄賂或其他不正利益，而約其不行使投票權或為
    一定之行使者，處3 年以上10年以下有期徒刑，得併科新台
    幣1 百萬元以上1 千萬元以下罰金。」，其修法理由無非為
    昭顯賄選行為之惡性，並有效嚇阻賄選犯行，以致大幅提高
    法定刑度，顯見修法之初即已考量原有刑度過輕，故若任意
    援引刑法第59條規定認有情輕法重，予以減輕其刑，則無異
    實質架空上開修法意旨。本院認為選風良窳對於民主政治之
    發展影響至鉅，倘若得以金錢賄賂操控選舉，選舉將淪為財
    富之競賽，無從選出真正才德兼備者為人民服務，而政府歷
    年透過傳播媒體積極宣導反賄選，並宣示查辦賄選決心，然
    被告無視於此，仍從事賄選之犯行，妨害投票之公正、公平
    及純潔，已侵害民主政治賴以健全之根基，在客觀上實無法
    引起一般之同情，而認為確可憫恕，自無依刑法第59條規定
    酌減其刑，併此敘明。
  5.按修正前公職人員選舉罷免法第90條之1 第3 項（按修正後
    為公職人員選舉罷免法第99條第3 項）固規定預備或用以行
    求期約或交付之賄賂，不問屬於犯人與否，沒收之。但如其
    賄賂已交付與有投票權之人收受，因收受者係犯刑法第143
    條第1 項之投票受賄罪，其收受之賄賂應依同法條第2 項之
    規定沒收之，如全部或一部不能沒收時，追徵其價額。故犯
    投票行賄罪者，其已交付之賄賂，自應依刑法第143 條第2
    項之規定，於其對向共犯所犯投票受賄罪之從刑宣告追徵、
    沒收，不得再依上開規定沒收（最高法院96年度臺上字第61
    5 號裁判要旨參照），是被告所交付之前開賄賂1,000 元，
    應於甲○○、丙○○投票收受賄賂案件中沒收，本件自無宣
    告沒收之必要，附此敘明。
三、適用之法律：
  (一)刑事訴訟法第299 條第1 項前段。
  (二)公職人員選舉罷免法第99條第1 項、第5 項、第113 條第3
    項。
  (三)刑法第11條前段、第37條第2 項。
本案經檢察官江柏青到庭執行職務。
中    華    民    國    97    年    5     月    20    日
            刑事第六庭  審判長法  官  廖國勝
                              法  官  李秋瑩
                              法  官  黃楹榆
以上正本證明與原本無異
如不服本判決，應於判決送達後10日內，向本院提出上訴狀。 (
須附繕本)
                              書記官  李雅怡
中    華    民    國    97    年    5     月    20    日
附錄本案所犯法條全文：
公職人員選舉罷免法第99條
對於有投票權之人，行求期約或交付賄賂或其他不正利益，而約
其不行使投票權或為一定之行使者，處3 年以上10年以下有期徒
刑，得併科新臺幣1 百萬元以上1 千萬元以下罰金。
預備犯前項之罪者，處1年以下有期徒刑。
預備或用以行求期約或交付之賄賂，不問屬於犯人與否，沒收之
。
犯第1 項或第2 項之罪，於犯罪後6 個月內自首者，減輕或免除
其刑；因而查獲候選人為正犯或共犯者，免除其刑。
犯第1 項或第2 項之罪，在偵查中自白者，減輕其刑；因而查獲
候選人為正犯或共犯者，減輕或免除其刑。


司法院資訊處製作；財團法人民間司法改革基金會備份。
